【裁判字號】    98,上訴,1821
【裁判日期】    990223
【裁判案由】    妨害性自主
【裁判全文】
臺灣高等法院高雄分院刑事判決        98年度上訴字第1821號
上  訴  人  臺灣高雄地方法院檢察署檢察官
被      告  乙○○
選任辯護人  林祈福  律師
上列上訴人因被告妨害性自主案件，不服臺灣高雄地方法院98年
度訴字第1039號中華民國98年11月 9日第一審判決（起訴案號：
臺灣高雄地方法院檢察署97年度偵字第25850 號），提起上訴，
本院判決如下：
    主  文
上訴駁回。
    理  由
一、公訴意旨略以：被告乙○○與代號0000-0000 之成年女子（
    下稱A 女，真實姓名年籍詳卷）原不相識，於民國97年8 月
    7 日晚上11時許，被告與其友人劉佳琪、林聖偉等數人，A
    女與其姊代號0000-0000A（下稱B 女，真實姓名年籍詳卷）
    等數人，分別在位於高雄市○鎮區○○街125 號之「DREAMS
    PUB 」飲酒玩樂後認識，席間A 女因不勝酒力醉倒不省人事
    ，被告、林聖偉、劉佳琪、A 女及B 女等人遂於8 月8 日凌
    晨4 時許，一同前往劉佳琪位於高雄市前鎮區○○○路252
    號17樓之13租屋處休息。嗣B 女因當日上午要上班而先行離
    開，詎被告見A 女昏迷不醒有機可趁，假意要駕車載A 女回
    家，於同日早上6 時許駕車搭載林聖偉、A 女離去劉佳琪住
    處，先將林聖偉送返位於鼓山區之住處後，被告便將車駛至
    位於高雄市○○區○○路311 號之「御宿汽車旅館」（下簡
    稱御宿旅館），並在上址旅館內，利用A 女酒醉不醒而不能
    抗拒之機會，以其陰莖插入A 女陰道方式，對A 女性交1 次
    得逞。A 女於同日上午9 時許清醒，發現衣衫不整，但因急
    於回家，故於被告駕車載其返家後，始報案循線查悉上情。
    因認被告涉犯刑法第225 條第1 項之對於女子利用其酒醉不
    能抗拒而為性交罪嫌等語。
二、按犯罪事實應依證據認定之，無證據不得認定犯罪事實；不
    能證明被告犯罪者，應諭知無罪之判決，刑事訴訟法第154
    條第2 項及第301 條第1 項，分別定有明文。次按認定不利
    於被告之事實，須依積極證據，苟積極證據不足為不利於被
    告事實之認定時，即應為有利於被告之認定，更不必有何有
    利之證據；又事實之認定，應憑證據，如未能發現相當證據
    ，或證據不足以證明，自不能以推測或擬制之方法，以為裁
    判基礎。而刑事訴訟法上所謂認定犯罪事實之積極證據，係
    指適合於被告犯罪事實之認定之積極證據而言，雖不以直接
    證據為限，間接證據亦包括在內；然而無論直接或間接證據
    ，其為訴訟上之證明，須於通常一般之人均不致有所懷疑，
    而得確信其為真實之程度者，始得據為有罪之認定，倘其證
    明尚未達到此一程度，而有合理之懷疑存在時，致使無從形
    成有罪之確信，根據「罪證有疑，利於被告」之證據法則，
    即不得遽為不利被告之認定（最高法院30年上字第816 號、
    29年上字第3105號、30年上字第1831號、40年台上字第86號
    及76年台上字第4986號判例意旨參照）。至告訴人之指訴，
    係以使被告受刑事訴追為目的，是以告訴人之指訴為證據方
    法，除其指訴須無瑕疵，且應有察與事實相符之佐證，始得
    資為判決之基礎，亦經最高法院著有52年台上字第1300號及
    61年台上字第3099號判例可資參照。而所謂無瑕疵，係指被
    害人所為不利被告之陳述，與社會上一般生活經驗或卷存其
    他客觀事實並無矛盾而言；另所謂就其他方面調查認與事實
    相符，非僅以所援用之旁證足以證明被害結果為已足，尤須
    綜合一切積極佐證，除認定被告確為加害人之可能外，在推
    理上無從另為其他合理原因之假設，有一不合於此，即不能
    以告訴人之陳述作為論斷之證據。
三、本件公訴人認被告涉有前揭犯行，無非以證人A 女、B 女、
    劉佳琪及林聖偉等人就本件案發過程所為之證詞，並參酌被
    告、證人劉佳琪及證人A 女間之通聯紀錄為其論據。
四、證據能力部分：
  (一)按被告以外之人於檢察事務官、司法警察官或司法警察調查
    中所為之陳述，與審判中不符時，其先前之陳述具有較可信
    之特別情況，且為證明犯罪事實存否所必要者，得為證據，
    刑事訴訟法第159 條之2 定有明文。查證人A 女、劉佳琪及
    林聖偉於警詢中所為之陳述，均與其等於原審審理中所為證
    述，均無不符之處，揆諸首開法律規定，證人A 女、劉佳琪
    、林聖偉於警詢中之陳述，自均無證據能力。至上開無證據
    能力之證據，如用為彈劾證人或被告陳述之憑信性證據，則
    無不可，並非法之所禁，合先敘明。
  (二)按被告以外之人於偵查中向檢察官所為陳述，除顯有不可信
    之情況者外，得為證據，刑事訴訟法第159 條之1 第2 項亦
    定有明文。查證人A 女、B 女、劉佳琪及林聖偉等人於檢察
    官偵查時所為陳述，業經上開證人於供前具結，有證人結文
    附卷可稽，其於偵查中之陳述，客觀上並無顯不可信之情況
    ，且其4 人均已經原審傳訊到庭行交互詰問，是上開證人於
    偵查中之證詞自有證據能力。
五、訊據被告乙○○固坦承於上開時地與友人在PUB 飲酒玩樂，
    因而認識A 女，席間因A 女酒醉，被告、林聖偉、劉佳琪、
    A 女及B 女等人遂於8 月8 日凌晨4 時許，一同至劉佳琪租
    屋處休息，因B 女當日上午要上班，於同日凌晨5 時許先行
    離開，凌晨6 時許，由被告駕車載A 女與林聖偉離去劉佳琪
    住處，被告先將林聖偉送返高雄市○○區○○路住處後，復
    將車駛至御宿旅館休息，並於該旅館內，以其陰莖插入A 女
    陰道方式與A 女性交1 次，再於同日上午9 時許駕車載A 女
    返回屏東住處等情，惟堅決否認有何乘機性交犯行，辯稱：
    係經A 女同意始至汽車旅館休息，我與A 女發生性關係是經
    過A 女同意，且當時A 女意識清醒等語。經查：
  (一)A 女於97年8 月8 日早上6 時許，與被告及林聖偉一同離開
    劉佳琪住處時，仍因酒醉無力自行走路，而由被告背負離去
    ，惟其仍有意識，尚可與人對話，並提醒他人幫他拿包包及
    鞋子等情，業據證人劉佳琪於原審審理中證稱：「A 女在我
    家睡至6 時許，醒來後說要回家上班，因為當時是清晨5 、
    6 點，沒有火車，我就跟A 女說現在沒有火車，由被告載你
    回去好不好，A 女點頭說好，所以我才讓被告載A 女回去，
    當時是被告背A 女下樓，因為A 女沒有力氣走路，站不穩」
    等語明確（見原審卷第50-52 頁），核與證人林聖偉於原審
    審理中證稱：「在劉佳琪家，被告背A 女從樓上下樓的時候
    ，A 女叫我記得要幫她拿包包及鞋子，當時A 女是張開眼睛
    跟我講話，精神狀態是半睡半醒，我有問A 女話，A 女有回
    答」等語相符（見原審卷第55頁），本院復審酌上開2 位證
    人與雙方均無嫌隙，當無甘冒偽證罪責而故為偏坦一方之理
    ，是此部分之事實，堪以認定。
  (二)茲有疑義者為Ａ女於離開劉佳琪住處時，雖呈酒醉無力行走
    情形，然其是否因酒醉而達不能或不知抗拒被告對其為性交
    行為之狀態，則非僅憑酒醉無力走路情狀即能判斷。蓋酒醉
    輕重之程度不一，重者如爛醉不醒人事，對外界事物全無反
    應；稍輕者，雖非爛醉不醒人事，但對外界事物之反應，異
    於非酒醉時之狀態；再輕者，對外界事物能依其非酒醉時之
    狀態反應，僅生理狀態因酒精之作用而遲緩或功能不彰。上
    開各種酒醉態樣，除爛醉不醒人事者，因對外界事物全無反
    應，故能逕行判斷已達不能或不知抗拒狀態者外，其他未達
    爛醉不省人事程度者，若對外界事物仍有反應，是否已達不
    知或不能抗拒之狀態，自須綜合酒醉者對外界事物之反應以
    為判斷。而依證人B 女於檢察官偵查中證稱：「我與A 女是
    於8 月8 日凌晨3 、4 點離開PUB ，前往劉佳琪住處休息」
    等語（見偵查卷第49頁），佐以證人劉佳琪於偵查中證稱：
    「被告、林聖偉、A 女離開時，約早上6 時許」等語（見偵
    查卷第13頁），可知A 女因酒醉而在劉佳琪住處休息約有近
    3 小時之久，至為明確。再依證人劉佳琪於原審審理中證稱
    ：「A 女所以會離開我住處，係因A 女自己醒來說要回家，
    當時我有跟A 女對話，A 女聽得懂我所說的話，我跟A 女說
    現在沒有火車，由被告載你回去好不好，A 女點頭說好」等
    語（見原審卷第50、53頁），證人林聖偉於原審證稱：「因
    A 女急著要回家，劉佳琪才叫被告載他回去」等語（見原審
    卷第55頁），足認A 女所以欲離開劉佳琪住處，係其自行甦
    醒後所要求，並就如何回住處，曾與劉佳琪有所對話等節，
    自無疑義。則以A 女於酒醉休息3 小時後自行甦醒，並能與
    劉佳琪正常對話之情以觀，顯然A 女之酒醉狀態，業因3 小
    時之睡眠而有所舒緩，並已脫離上開所述之爛醉不醒人事狀
    態，開始對外界事物有所反應。參以證人林聖偉於原審證稱
    ：「被告要背A 女離去的時候，A 女有清醒的告訴我說要記
    得幫他拿包包及鞋子」等情，當可顯示A 女於離開劉佳琪住
    處時，雖因酒醉無力自行行走，但對外界事物已能正常反應
    。而酒精對人體之作用，將因時間之經過而逐漸遞減，乃眾
    所週知之事項，故A 女於離開劉佳琪住處時，其意識既已能
    對外界事物為正常反應，其後既無再度飲酒，自無可能再陷
    入泥醉不醒或無法對外界事物為正常反應狀態。是以，證人
    林聖偉於檢察官及原審就A 女離去劉佳琪住處後之意識狀態
    均一致證稱：A 女當時已有意識等情，自堪採信（見偵查卷
    第32、33、原審卷第55、56頁）。是被告所辯與A 女為性交
    行為時，A 女意識清醒等語，與上開證據相符，堪以採信。
  (三)證人A 女於原審證稱：「於PUB 時，被告跟我要電話，我告
    訴他我的電話號碼，於是被告用他的手機打我的手機，所以
    當時我的手機有被告手機號碼的通聯紀錄」等情（見原審卷
    第36頁），對照證人B 女於偵查中證稱：「離去劉佳琪住處
    後，我去公司，約早上9 時許，我打劉佳琪的手機，問說妹
    妹為何還沒回來，劉佳琪說不知道並給我被告的電話」等語
    （見偵查卷第49頁），可知該日PUB 聚會中，A 女與被告雙
    方業已互留電話，而同樣參與該日聚會之B 女仍要透過劉佳
    琪方能知悉被告電話，顯然A 女與被告應係互動良好，雙方
    始有可能單獨互留電話。參以證人甲○○於本院審理時到庭
    證稱：「當時於PUB 介紹A 女與被告雙方認識時，有向A 女
    確認其未婚或沒有伴侶」（見本院卷第41頁）、證人劉佳琪
    於原審證稱：「在PUB 的時候，A 女跟被告相處情形不錯，
    當時A 女有站在桌上跟被告跳貼身熱舞」等語（見原審卷第
    52頁），證人林聖偉於偵查及原審證稱：「在PUB 的時候看
    到被告與A 女互動蠻親密的」，「被告及A 女在PUB 就已經
    玩得很火熱，抱來抱去，好像情侶一樣。因當時我看被告有
    點酒醉，我怕被告開車送A 女回屏東被酒測。所以才會建議
    他們去汽車旅館休息。當時我問A 女要不要與被告去汽車旅
    館休息，她有說好」等語（見偵查卷第32-33 頁、原審卷第
    57頁），本院復審酌A 女係已婚並育有一子，已據其陳稱在
    卷（見警卷第10頁），聚會當時卻自陳係單身無伴侶，而當
    日晚上（8 月7 日）係中國情人節，原本陌生之被告及A 女
    ，於該次聚會中，在旁人眼中親密程度，卻猶如情侶，且當
    日非被告主動要求送A 女回家，係A 女主動要求回家，被告
    於受劉佳琪所託始開車載送A 女等情，被告所辯：伊與A 女
    前往汽車旅館發生性關係是經過A 女同意等語，自非無稽。
  (四)A 女於原審雖證稱：從PUB 出來到伊清醒過來，伊都不省人
    事，如何離開劉佳琪住處，伊不知道，為何跟被告一起到汽
    車旅館，伊也不知道，伊醒來時就已經在汽車旅館了，伊醒
    來的時間，大約係8 月8 日早上10點的時候，因為伊回到家
    已經是中午11、12點了等語（見原審卷第28-30 頁）。惟依
    A 女前往高雄市立聯合醫院驗傷之時間係97年8 月9 日中午
    12時35分（有高雄市立聯合醫院受理疑似性侵害事件驗傷診
    斷書2 份在卷可憑，附於證物袋），可知A 女於本件案發翌
    日中午前，即決定向司法機關報案，以追訴被告犯行，衡情
    A 女當時若有其他物證可證明被告犯行，必當提供予司法機
    關，以利訴追。又依A 女於原審審理中證稱：伊在汽車旅館
    醒來時，衣服已非伊本來穿著的樣子，當時衣衫不整，內衣
    及底褲沒有穿好，衣服及褲襪都被撕壞了；伊回到家，還是
    想吐，跑到廁所去吐，吐的全身都是，要洗澡的時候，發現
    伊的底褲有白白、黏黏的東西，才發現被告與伊發生性行為
    等語（見原審卷第33、37頁），上開沾有白白、黏黏東西之
    底褲、遭撕壞之衣服及褲襪，均係證明被告犯行之重要證據
    ，且上開情形亦經A 女於警詢中所提及（見警卷第10-11 頁
    ），然證人A 女未於警詢之初即提出為證，所為已與常情有
    違，嗣於原審審理中經法官詢問上開物品去向，A 女竟陳稱
    ：業已將上開衣物拿去洗、拿去縫等語（見原審卷第38頁）
    ，A 女將證明所欲訴追被告犯行之證物自行破壞，更與常理
    有違，是以，A 女於上開所證因酒醉不醒人事，不知被性侵
    過程等情，是否可採，實非無疑。再對照A 女於警詢中陳稱
    ：伊姊姊因為趕著要去上班，所以就答應讓伊留在「APPLE
    」姊姊（即劉佳琪）家休息，伊就在「APPLE 」姊姊的房間
    睡著了，不知過了多久，伊感覺有人把伊從車子內抱出來，
    走上樓梯，伊認為沒怎樣，所以又因宿醉睡著了等語（見警
    卷第10頁），明確陳稱其對於在何處睡覺，如何下車，下車
    之後經過樓梯等外界環境變化有所知覺，且係認該變化沒有
    關係，才又安心睡覺，顯然當時A 女非呈不醒人事狀態，益
    證其上開所稱因酒醉而呈現不醒人事狀態所述各節，與真實
    有違，自難執為不利被告之證據。
  (五)證人B 女於偵查及原審雖均一致證稱：當天早上5 點多離開
    劉佳琪住處時，A 女還是不醒人事等語（見偵查卷第49-50
    頁、原審卷第42頁），惟A 女離開劉佳琪住處之時間，與B
    女離開劉佳琪住處之時間，相隔已有1 小時之久，A 女離去
    劉佳琪住處時之狀態，已非B 女所能知悉，自難僅憑證人B
    女之證詞，而為不利被告之認定。另被告、劉佳琪及A 女間
    之通聯紀錄，對A 女離去劉佳琪住處時之精神狀態，並無法
    為任何釐清及判斷，亦難採為不利被告之證據，附此敘明。
  (六)綜上所述，本件被告所辯至汽車旅館期間，A 女意識清醒，
    伊與A 女發生性關係是經過A 女同意等語，非無可採。公訴
    人所舉之證據顯不足認定被告係乘A 女酒醉致不知或不能抗
    拒之情形而為性交。此外，復查無其他積極證據足資證明被
    告有於前揭時地對A 女為乘機性交犯行，揆諸前揭判例意旨
    ，自屬不能證明被告犯罪。
六、原審因而以不能證明被告犯罪，而為被告無罪之諭知，核無
    違誤；檢察官上訴意旨，猶執前詞，指摘原判決不當，為無
    理由，應予駁回。
據上論斷，應依刑事訴訟法第368 條，判決如主文。
本案經檢察官許月雲到庭執行職務。
中    華    民    國    99    年    2     月    23    日
                  刑事第一庭    審判長法  官  周賢銳
                                      法  官  黃仁松
                                      法  官  施柏宏
以上正本證明與原本無異。
如不服本判決應於收受本判決後10日內向本院提出上訴書狀，其
未敘述上訴理由者，並得於提起上訴後10日內向本院補提理由書
狀（均須按他造當事人之人數附繕本）「切勿逕送上級法院」。

中    華    民    國    99    年    2     月    24    日
                                      書記官  魏文常

司法院資訊處製作；財團法人民間司法改革基金會備份。
